最　高　行　政　法　院　判　決　　　　　　　　　　九十三年度判字第八○一號
　　上　訴　人　中央健康保險局
　　代　表　人　乙○○
　　訴訟代理人　葉秀美律師
　　複 代理 人　許筱欣律師
　　被 上訴 人　甲○○○○○.
右當事人間因全民健康保險事件，上訴人對於中華民國九十二年四月十日臺北高等行
政法院九十一年度訴字第九三四號判決，提起上訴。本院判決如左：
　　主  文
原判決廢棄，發回臺北高等行政法院。
　　理  由
一、緣被上訴人獨資經營「好家人診所」，民國八十六年間經申請為上訴人特約之醫
    事服務機構，嗣於八十八年十二月一日變更名稱為「雙和好家人診所」。嗣被上
    訴人於承辦全民健康保險醫療業務期間，自八十八年三月至八十八年七月間所申
    報之案件，因被上訴人之不當處方開立不符給付規定之藥品，經其他保險醫事服
    務機構提供藥品予被保險人，並由該保險醫事服務機構向上訴人申報費用，經審
    查核定不予給付，計應向被上訴人追償之醫療費用為新臺幣（下同）三百二十三
    萬九千七百四十六元。經上訴人發函催繳，被上訴人均置之不理，遂提起本件給
    付訴訟。
二、本件上訴人於原審起訴主張：查被上訴人於承辦全民健康保險醫療業務期間，自
    八十八年三月至八十八年七月間所申報之案件，因被上訴人醫師之不當處方開立
    不符給付規定之藥品，經其他保險醫事服務機構提供藥品予被保險人，並由該保
    險醫事服務機構向上訴人申報費用，嗣經上訴人審查核定不予給付，計應向被上
    訴人追償之醫療費用計三百二十三萬九千七百四十六元，經上訴人發函催繳，被
    上訴人均置不理。則依全民健康保險法第五十三條規定及兩造間合約第一條、第
    二十六條第五款之約定，前揭金額應予以追回。嗣於言詞辯論時，將其依合約第
    二十六條第五款之請求依據，變更為依合約第十二條及第十三條約定等語，請求
    判決命被上訴人給付三百二十三萬九千七百四十六元，及自八十九年十一月九日
    起至清償日止，按週年利率百分之五計算之利息。
三、被上訴人則以：查被上訴人與上訴人以醫療費用給付為債之標的，雙方於八十六
    年十月三十日簽訂合約，八十九年七月十五日合約終止清償屆期，上訴人以八十
    九年九月二十一日健保北門字第八九三○五二三九號函通知被上訴人，謂合約存
    續期間之醫療費用，業已完成核定，共計應追還二百十八萬三千一百十一元；被
    上訴人於確認該函附表所列各個月份醫療費用溢付金額及合約期間「合計溢付金
    額」（等同「累計溢付金額」）與該函主旨之應追送金額無誤，即於八十九年十
    月七日，以郵政劃撥匯款方式，清償合約期間給付醫療費用，依民法第三百零九
    條第一項、第三百零七條，被上訴人與上訴人合約期間醫療費用給付債之關係消
    滅，債之關係消滅者，其債權之前置及其他從屬之權利，亦於八十九年十月七日
    同時消滅。另查健保法第五十三條醫師不當處方之專業審查為醫療費用核定之前
    置程序，每一個月醫療費用上訴人僅有一次核定（此有審查辦法第三條、第四條
    、第六條、第十條第三項參照），該月份醫療費用核定之後沒有再次專業審查核
    定之法源及程序！又被上訴人之診所原名稱為「好家人診所」，八十八年十二月
    一日改名為「雙和好家人診所」（八十八年三月份）受文者為好家人診所，而「
    醫療費用核定通知總表」竟祗載為雙和好家人診所，上訴人如何未卜先知？又八
    十八年三月份上訴人核定之醫療費用金額為零，明顯可見上訴人前開醫療費用明
    細、醫療費用核定通知總表全屬訛假偽造，而雙方醫療費用給付債之關係八十九
    年十月七日已消滅，全民健康保險法第五十三條條文無追扣二字，上訴人八十九
    年十月九日健保北門字第八九三○五二九九號書函所要求之行為構成詐欺犯罪，
    被上訴人向上訴人請求確認其無效未被允許，已先提起確認行政處分無效之訴，
    為臺北高等行政法院以九十一年度訴字第六五一號受理（被上訴人於九十二年三
    月十三日撤回起訴），上訴人竟稱被上訴人置之不理！另合約並無第二十五條第
    五款之規定等語求為駁回上訴人之訴。
四、原審斟酌全辯論意旨及調查證據之結果，以：查本件上訴人對於被上訴人八十八
    年三月至七月間所申報之醫療費用案件，分別於八十八年七月二十八日、八十八
    年八月二十七日、八十八年十月二日、八十九年二月二十四日、八十九年三月十
    六日各以健保北門審五字第五○七二六○三九號、第00000000號、第0
    0000000號簡便行文表、及健保北門審字第○一○二二四○二號函及○一
    一六○一號函核定在案，有上開簡便行文表及書函影本附卷可稽。上訴人非惟未
    能提出其核定醫療費用後，得再予審查追扣之相關證據，且未提出其依全民健康
    保險醫事服務機構醫療服務審查辦法核定不予給付之資料，更未提出應歸責於被
    上訴人不當處方之證據，上訴人此項主張，即屬無據甚明。至上訴人所提「門診
    醫療費用核定通知總表」、「門診醫療費用抽樣暨核減清單」均係九十年八月二
    十三日之事後所製作，非上訴人主張請求之有利證據，要無疑義。又上訴人未提
    出其通知被上訴人為暫行拒絕給付之保險對象，被上訴人仍予受理診療之證據資
    料，以佐其實，上訴人以全民健康保險特約醫事服務機構合約第二十六條第五款
    為其主張之依據，亦屬無據。查上訴人提出之「中央健康保險局台北分局門診醫
    療費用核定通知總表」及「門診醫療費用抽樣暨核減清單─依案件分類」等表係
    於九十年八月二十三日所製作，該等表格並不具有證明上訴人得依全民健康保險
    法第五十三條及系爭合約第二十六條第五款追扣被上訴人醫療費用之證據，即乏
    法律或契約請求權基礎。另依上訴人八十九年十月九日健保北門字第八九三○五
    二九九號函之內容，足見上訴人追扣系爭三二三萬九千七百四十六元係以全民健
    康保險法第五十三條為據，惟上訴人並未提出任何證據足以證明其此項主張為實
    ，已如前述，上訴人主張要屬無據，至臻明確。上訴人於言詞辯論時，變更原依
    合約第二十六條第五款請求之依據，改以合約第十二條及第十三條約定為其請求
    之依據；按該項變更請求之基礎與原依全民健康保險法第五十三條規定所為請求
    不變，應予准許；惟上訴人未能提出被上訴人所開立之處方箋經何一上訴人之特
    約藥局申報費用，經審核有不符合規定，並屬被上訴人責任或被上訴人對何一保
    險對象所為醫療服務有不符合全民健康保險法及有關規定之證據，揆諸行政訴訟
    法第一百三十六條準用民事訴訟法第二百七十七條之規定，上訴人此項變更請求
    ，亦屬無據等語為由，駁回上訴人之起訴。
五、上訴人上訴意旨及補充理由略謂：查被上訴人於八十九年十月二十五日收受被上
    訴人催繳函後，未依全民健康保險醫事服務機構醫療服務審查辦法第十一條第一
    項之規定，於期限內申請複審，則被上訴人對上訴人核定之醫療費用已無爭議，
    自不容被上訴人復行爭執，倘其復行爭執，法院亦應認其已無權為此種抗辯而逕
    為上訴人勝訴之判決，然原審判決不查，卻逕行進入本案實體審查，實有違誤。
    而有關「不當處分」之證明，依法固應由上訴人負擔舉證責任，但處方實際上係
    由被上訴人醫師作成，且上訴人就醫師之處方為審查後，即退還醫師，故處分之
    原件資料完全由被上訴人掌握。則基於「證據資料掌握」與「舉證便利」等因素
    ，被上訴人也應就證據資料的搜集及詮釋負擔部分協力義務。特別在被上訴人對
    上訴人所搜集到證據資料所呈現之外觀證明或表面事證，沒有合理之解釋，或拒
    絕提出進一步之資料來反駁時，法院應本於日常經驗法則，採信上訴人提出之證
    據資料，而為待證事實存在之認定，準此，上訴人既已提出上載申報案件有「非
    必要之檢查、檢驗或治療」及「用藥種類與病情不符」等原因之「門診醫療費用
    核定通知總表」、「門診醫療費用抽樣暨核減清單」等證據，而被上訴人對前揭
    證據資料並未為任何說明，則法院自當依前揭舉證責任分配法則，採信上訴人提
    出之證據，而為被上訴人處方不當之認定。另原審以「門診醫療費用核定通知總
    表」、「門診醫療費用抽樣暨核減清單」等證據資料均係上訴人於九十年八月二
    十三日「所製作」云云，而將其排除於證據之列，惟查前揭書表之內容係上訴人
    核定醫療費用時即已製作，並於當時寄發一份給被上訴人，另留一份備查，同時
    上訴人尚存有電腦檔案，而上訴人為提供資料予原審，遂將已核定醫療費用之電
    腦檔案加以列印，故而有庭提之上書：「列印日期：９○／○８／２３」之報表
    ，原審不查，而將列印日期誤為製作日期，並謂該等書表為上訴人事後製作，故
    不具證明上訴人得依法追扣被上訴人醫療費用之證據云云，已構成判決不備理由
    之違法。又查法院依法有闡明義務，行政訴訟法第一百二十五條第二項定有明文
    ，又審判長行使闡明權之方法，應向當事人發問或告知，令其陳述事實、聲明證
    據或其他必要之聲明及陳述，其所聲明或陳述有不明瞭或不完足者，應令其敘明
    或補充之，行政訴訟法第一百二十五條第三項亦有明文，上訴人就被上訴人開立
    不當處分之事實已提出確實證明，倘原審對被上訴人是否確有開立不當處分之情
    事仍然存疑，應依前揭規定命上訴人再補充證據之聲明或命上訴人另為舉證，甚
    至依據行政訴訟法一百七十六條準用民事訴訟法第三百四十二條之規定而為闡明
    ，命上訴人聲明證據或命被上訴人提出其所保有之處方原件作為認定被上訴人是
    否有為不當處方之證據，詎料原審竟非但不為闡明，反以上訴人未盡舉證責任而
    駁回上訴人之訴，有判決不適用法規之違法。按行政訴訟法第一百二十五條第一
    項暨同法第一百三十三條規定為行政訴訟採取職權探知主義之體現。又按全民健
    康保險法第一條可知全民健康保險制度之宗旨乃以國家提供醫療服務之方式來增
    進全體國民健康，從而醫療服務之妥當與否即直接對國民健康造成影響，倘特約
    之醫事服務機構恣意對被保險人開立不當處方並因此取得較高給付費用，非但將
    使被保險人陷入誤用或濫用藥物之危險而影響健康，上訴人更將為此支付龐大醫
    療費用而導致健保制度全面崩潰，為此全民健康保險法第五十三條始有要求醫師
    自行負擔不當處方費用之規定，而上訴人亦應依前揭規定負起向醫師追扣醫療費
    用之責任，準此，本案乃關乎健保制度之維繫與否而涉及公益甚深，法院自應依
    行政訴訟法第一百三十三條之規定暨職權探知主義之精神依職權探知事實關係並
    依職權調查證據以求發現實體真實，方為適法，然原審非但未依職權探知事實，
    且未對上訴人不足部分進行闡明，則原審判決自有不適用法規之違法等語，求為
    判決廢棄原審判決，並命被上訴人給付三百二十三萬九千七百四十六元，及自八
    十九年十一月九日起至清償日止，按週年利率百分之五計算之利息或發回臺北高
    等行政法院更為審理。
六、本院按：「行政法院應依職權調查事實關係，不受當事人主張之拘束」、「行政
    法院於撤銷訴訟，應依職權調查證據，於其他訴訟，為維護公益者，亦同。」行
    政訴訟法第一百二十五條第一項暨同法第一百三十三條有明文規定，該等條文即
    規定行政訴訟採取職權探知主義原則。蓋行政訴訟首重於裁判實體的正確性及真
    實性等公共利益的要求，為實現此等公共利益之要求，法院有權限亦有義務不顧
    當事人之陳述及行為或證據聲明，而依職權探知事實，並納入辯論及確定實體之
    真實。次按全民健康保險醫事服務機構醫療服務審查辦法第十一條第一項：「保
    險醫事服務機構對醫療服務案件審查結果有異議時，得於健保局通知到達之日起
    六十日內，列舉理由申請複審，健保局應於收到複審申請文件之日起六十日內核
    定。」之規定。本件雖為給付訴訟，惟上訴人之請求應屬維護公益，自有前揭行
    政訴訟法規定之適用。從而，本件上訴人以被上訴人於其承辦全民健康保險醫療
    業務期間，自八十八年三月至八十八年七月間所申報之案件，因不當處分開立不
    符給付規定之藥品，經其他保險醫事服務機構提供藥品予被保險人，並由該保險
    醫事服務機構向上訴人申報費用，嗣經上訴人專業審查核定不予給付，計應向被
    上訴人追償醫療費用為三百二十三萬九千七百四十六元。而上訴人業已提出「門
    診醫療費用核定通知總表」、「門診醫療費用抽樣暨核減清單」等證據為證，如
    上訴人所提上開證據尚不足以證明被上訴人申報案件確有非必要之檢查、檢驗或
    治療及用藥種類與病情不符等原因，應予追扣醫療費用時，原審自應命被上訴人
    提出醫師處分（該處方於上訴人審查後，已退還被上訴人收執），協助查明事實
    。況被上訴人未依前揭審查辦法第十一條第一項規定，於六十日內申請複審且其
    對上訴人於原審提出上載申報案件有非必要之檢查、檢驗或治療及用藥種類與病
    情不符等原因之「門診醫療費用核定通知總表」、「門診醫療費用抽樣暨核減清
    單」等證據，亦未為任何陳明，應足以證明被上訴人符合全民健康保險法第五十
    三條規定及系爭合約第十二條、第十三條約定要件之行為。原審判決不察，遽予
    判決駁回上訴人之訴，自有未洽，上訴人聲明廢棄，為有理由，爰將原審判決廢
    棄，發回原審法院另為適法之審理。
據上論結，本件上訴為有理由，爰依行政訴訟法第二百五十六條第一項、第二百六十
條第一項，判決如主文。
中　　華　　民　　國　　九十三　　　年　　　六　　　　月　　　三十　　　日
                    最 高 行 政 法 院  第 三 庭
                                審 判 長 法  官　　　廖　政　雄
                                         法  官      吳  錦  龍
                                         法  官　　　林　清　祥
                                         法  官　　　鍾　耀　光
                                         法  官　　　姜　仁　脩
右  正  本  證  明  與  原  本  無  異
　　　　　　　　　　　　　　　　　　　　 法院書記官　莊　俊　亨
中　　華　　民　　國　　九十三　　　年　　　七　　　　月　　　一　　　　日
